【裁判字號】    97,抗更(二),6
【裁判日期】    970430
【裁判案由】    返還價金再審
【裁判全文】
臺灣高等法院民事裁定                 97年度抗更(二)字第6號
抗  告  人  白天鵝建設股份有限公司
法定代理人  丁○○
抗  告  人  丙○○
上列抗告人因與相對人甲○○等間返還價金再審事件，對於中華
民國95年9月27日臺灣基隆地方法院95年度重再字第1號裁定，提
起抗告，經最高法院第2次發回更為裁定，本院裁定如下：
    主  文
原裁定廢棄，發回臺灣基隆地方法院。
    理  由
一、本件再審起訴及抗告意旨略以：
  (一)原法院93年度重訴字第27號返還價金事件確定判決（下稱原
    確定判決）認定：依兩造房屋預定買賣契約書附件五建材設
    備表中，消防安全設備三之約定，相對人等購買之房屋之消
    防設備應為：各樓層均設有消防栓箱及火警綜合控制器；另
    伊等出具社區之「白天鵝的承諾」"第一家庭"透明化施工說
    明書，對客戶承諾：「…白天鵝第一家庭由建築師及結構技
    師把關施工，經由精密嚴格的計算和審核簽證，全方位考慮
    結構設計，涵蓋承載、防震、防颱、防水、防火五大安全防
    護…」，抗告人白天鵝建設股份有限公司（下稱白天鵝建設
    公司）之銷售海報上亦同此記載。依消費者保護法第22條之
    規定：「企業經營者應確保廣告內容之真實，其對消費者所
    負之義務不得低於廣告內容」，是以伊等對外銷售廣告內容
    及契約之附件，均已構成伊等契約給付義務之一部分。然依
    房屋預定買賣契約第7條第1項、第4項之約定，伊等就有關
    消防設備之配置，相對人等同意依照主管機關核發之建築圖
    說標示配置，而主管機關核發之建築圖說，就消防設備並無
    消防栓箱及火警綜合控制盤之配置，是伊等依約並無設置消
    防栓箱及火警綜合控制盤之義務。另依建築技術規則建築設
    計施工篇第114條第1項第1款第2目及第115條第1項第1款第1
    目之規定，伊等依法亦無設置消防栓箱及火警綜合控制盤之
    消防設備義務，自亦無偷工減料之情。原確定判決認伊等應
    負設置消防栓箱及火警綜合控制盤之義務，並認相對人等得
    解除契約，自有適用法規顯有錯誤之情。
  (二)原確定判決認兩造間之買賣契約既經解除，伊等雖負返還價
    金之義務，相對人等亦負有依買賣標的物原狀返還予伊等之
    義務（包括移轉登記及返還標的物），然原確定判決主文第
    2項竟記載：「 被告丙○○（即抗告人）應於原告等人（即
    相對人） 將附表1所示土地應有部分為返還之移轉登記時，
    給付原如附表1所示之土地價金，…」 ，並未為土地返還之
    同時履行返還判決，且相對人除乙○○外其餘6人應返還之
    房屋及土地均設定有抵押權，應包括將其抵押權塗銷登記，
    原確定判決亦漏未判決將房屋及土地之抵押權予以塗銷，顯
    亦有判決之理由與主文相互矛盾之情形。爰依民事訴訟法第
    496條第1項第1款、第2款之規定，提起再審之訴。
  (三)參諸最高法院67年台抗字第495號、78年台抗字第149號判例
    及司法院院解字3007號解釋意旨，其所隱含之法律見解為：
    上訴人合法上訴後，即阻斷判決之確定，嗣因其他原因而被
    法院駁回上訴（非自為表示撤回上訴之視為撤回上訴，亦應
    同理適用），於被駁回時，再審之理由於斯時始發生，上訴
    人亦始知悉原判決確定，再審期間之起算，應自知悉判決確
    定時起算，始稱合理；至於不合法之上訴，其再審不變期間
    則仍自原判決確定翌日起算。
  (四)又最高法院30年上字第50l號判例：「當事人撤回所提起之
    第三審上訴，依民事訴訟法第478條、第456條第2項規定，
    僅發生喪失上訴權之效力，對於確定判決提起再審之訴，仍
    不因此而受影響。」，顯見縱使當事人撤回上訴，並不因之
    而喪失提起再審之訴之權利，遑論當事人係被視為撤回上訴
    。若依原裁定理由所認抗告人因不服原確定判決提起上訴，
    於上訴審因逾合意停止法定期間未續行訴訟，而視為撤回上
    訴，原確定判決應溯及於上訴期間屆滿時確定，則案件視為
    撤回上訴時，其時早巳逾本法第500條所定之再審期間，抗
    告人無論如何已不可能提起再審之訴，豈非剝奪當事人提起
    再審之訴之權利，寧有斯理。
  (五)本件抗告人既合法上訴，即阻斷原第一審判決之確定，嗣其
    上訴於民國（下同）95年4月21日視為撤回上訴 ，原確定判
    決於是日始告確定，抗告人亦自是日始可能知悉原確定判決
    確定，揆諸前揭判例要旨，應自95年4月21日起算再審期間
    ，抗告人於95年5月12日提起再審之訴，應未逾再審不變期
    間。乃原裁定以原確定判決應於上訴期間屆滿日即94年10月
    26日計算再審期間，認抗告人於95年5月12日始提出再審，
    已逾再審期間，而駁回抗告人再審之訴，於法顯有違誤。
  (六)抗告人提起再審之訴，已於起訴狀表明：「抗告人係不服原
    確定判決，提起上訴至臺灣高等法院，並於94年12月21日與
    再審被告合意停止訴訟，因未於四個月內續行訴訟，視為撤
    回上訴，則95年4月20日發生撤回上訴之效力 ，原確定判決
    於是日始行確定，迄今尚未逾30日之聲請再審不變期間，為
    此依民事訴訟法第496條第1項第1款、第2款及第501條之規
    定，提起再審之訴。」，乃原裁定竟謂抗告人未依法表明有
    何於30日不變期間提起本件再審之訴及遵守不變期間之證據
    ，顯有未洽等語。
二、原裁定略以：抗告人於收受原確定判決正本後，即於94年10
    月19日聲明上訴，嗣經本院以94年度重上字第552號事件審
    理，經兩造於94年12月21日準備程序期日合意停止訴訟程序
    ，惟未於合意停止訴訟程序後4個月內即95年4月20日（應係
    21日之誤）前續行訴訟，依法應視為撤回上訴，與未提起上
    訴同。則原確定判決應溯及自上訴期間屆滿時即94年10月26
    日即已確定。抗告人自應於94年10月26日確定之日起30日之
    不變期間內提起再審之訴，乃抗告人竟遲至95年5月12日始
    提起本件再審之訴，自已逾30日之不變期間，況原確定判決
    有無民事訴訟法第496條第1項第1款適用法規顯有錯誤，及
    同條項第2款判決理由與主文顯有矛盾之情形，抗告人於收
    受原確定判決時當可知悉，是計算已否於30日之不變期間內
    提起再審之訴，亦應自判決確定時起算。抗告人提起本件再
    審之訴顯不合法，因而裁定駁回抗告人再審之訴等語。
三、按民事訴訟法第398條第1項規定：「判決，於上訴期間屆滿
    時確定。但於上訴期間內有合法之上訴者，阻其確定。」第
    一審判決既經當事人於上訴期間內提起合法之上訴，依上開
    規定，即阻其確定，其訴訟並因而繫屬於第二審法院。嗣當
    事人於上訴期間屆滿後撤回其上訴者，第一審判決應於撤回
    上訴生效時始確定 (最高法院96年10月2日96年度第6次民事
    庭會議決議參照)。本諸相同事件應為相同處理之法理，於
    表示撤回上訴時，既認應於撤回上訴生效時始確定，則未於
    合意停止訴訟程序後4個月內續行訴訟，依法視為撤回上訴
    之情形，自應為相同之處理，故於視為撤回上訴生效時始確
    定。
四、撤回上訴僅在使當事人喪失上訴權，並非剝奪其提起再審之
    訴之權，於第一審判決後，既經當事人於上訴期間內提起合
    法之上訴，嗣撤回上訴時，通常已逾本法第500條所定得提
    起再審之訴之不變期間，如溯及確定，實質上與剝奪當事人
    提起再審之訴之權利無異。查本件抗告人於收受原確定判決
    後，旋於94年10月19日具狀聲明上訴，嗣於94年12月21日上
    訴審準備期日兩造合意停止訴訟程序，並經法官曉諭兩造合
    意停止訴訟程序若未於4個月內續行訴訟者，視為撤回上訴
    ( 參卷附第10頁至第15頁之本院94年度重上字第552號卷影
    本)。然兩造未於合意停止訴訟程序後4個月內續行訴訟，依
    民事訴訟法第191條第1項規定，視為撤回上訴，依上開說明
    ，第一審判決應於95年4月21日視為撤回上訴時始告確定。
    乃原裁定竟認前程序第一審判決應溯及於上訴期間屆滿即94
    年10月26日時確定，並據以計算再審之訴之不變期間，認抗
    告人提起本件再審之訴已逾30日不變期間，而裁定駁回其再
    審之訴，自有未洽。抗告意旨執此指摘原裁定不當，求予廢
    棄，為有理由，自應由本院將原裁定廢棄發回原法院更為適
    法之裁判。
五、據上論結，本件抗告為有理由，爰裁定如主文。
中    華    民    國    97    年    4    月    30    日
                    民事第十五庭
                        審判長法  官 林恩山
                              法  官 陳雅玲
                              法  官 黃國忠
正本係照原本作成。
本裁定除以適用法規顯有錯誤為理由，並經本院許可外，不得再
抗告。如提起再抗告，應於收受後10日內委任律師為訴訟代理人
向本院提出再抗告狀。並繳納再抗告費新台幣１千元。
中    華    民    國    97    年    5    月     1    日
                              書記官 陳明俐


司法院資訊處製作；財團法人民間司法改革基金會備份。
